【裁判字號】    95,聲判,9
【裁判日期】    950504
【裁判案由】    聲請交付審判
【裁判全文】
臺灣高雄地方法院刑事裁定               95年度聲判字第9號
聲  請  人  甲○○○
代  理  人  吳秋麗律師
被      告  丙○○
被      告  鄭題嬴
被      告  乙○○
被      告  丁○○
上列聲請人因被告等傷害致死案件，不服臺灣高等法院高雄分院
檢察署檢察長駁回再議之處分（95年度上聲議字第75號），聲請
交付審判，本院裁定如下：
    主  文
本件交付審判。
    理  由
一、按告訴人不服上級法院檢察署檢察長或檢察總長認再議為無
    理由而駁回之處分者，得於接受處分書後10日內委任律師提
    出理由狀，向該管第一審法院聲請交付審判，法院認為交付
    審判之聲請有理由者，應為交付審判之裁定，刑事訴訟法第
    258 條之1 、第258 條之3 第2 項後段分別定有明文。
二、本件聲請人以被告丙○○、鄭題嬴 (原名戊○○，下同)、
    乙○○、丁○○涉犯傷害致死罪，向臺灣高雄地方法院檢察
    署檢察官提出告訴，經該檢察署檢察官為不起訴處分 (92年
    度偵續字第98號)後 ，聲請人不服，聲請再議亦經臺灣高等
    法院高雄分院檢察署檢察長以再議為無理由於民國（下同）
    95 年2月9 日以95年度上聲議字第75號駁回再議，並於95年
    2 月13日送達該處分書予聲請人等情，業經本院依職權調取
    前述偵查卷證核閱無誤，聲請人於95年2 月20日委任吳秋麗
    律師聲請本件交付審判案件，核與前開聲請程序之相關規定
    相符。
三、聲請交付審判意旨略以：
    (一)本件事實之經過：91年8 月5 日凌晨0 時41分許，被害
        人莊景榮參加友人喬遷慶祝晚宴返家途中，因大雨路滑
        騎機車跌倒，被告丙○○、鄭題嬴接獲通報前往高雄市
        ○○路、后安路口處理，在處理過程中，被害人莊景榮
        抗拒，並與丙○○發生扭打，不但用腳踢警員下體，並
        扯掉警員丙○○之鈕扣，適被害人家屬即莊景榮妻甲○
        ○○及其兒子趕到現場，被害人莊景榮當時並無異樣，
        原本要隨家屬回家，適有警員即被告乙○○、丁○○接
        獲通知前來支援，將被害人莊景榮帶上警車駛離現場。
        聲請人甲○○○及兒子因路況不熟，隨後趕到高雄市政
        府警察局前鎮分局草衙派出所時，莊景榮之頭、眼受傷
        流血，雨衣破裂，全身溼透無法站立，並喃喃重覆告知
        「把這些警員記住，他們打我」等語，不久，救護車即
        至，並由聲請人兒子幫忙抬莊景榮上擔架，將被害人莊
        景榮送高雄醫學大學附設中和紀念醫院急救，延至同年
        8 月17日死亡。
    (二)經查，依行政院衛生署醫事審議委員會鑑定書第八點，
        案情概要記載：「被害人莊景榮．．．於91年8 月5 日
        02 ：40 分由救護車送達高雄醫學大學附設中和紀念醫
        院求診，當時血壓100/60Hg，脈博66次/ 分，呼吸10-2
        4 次/ 分，昏迷指數8 分，經醫師診斷發現四肢無法動
        彈，頸椎X 光檢查結果頸椎第二節以下椎前筋膜出血，
        頸椎第七節骨折，有血壓下降的情形，緊急處置後轉入
        加護病房，診斷為：(一)頸椎傷併脊髓休克及四肢癱瘓。
        (二)頭部外傷併額頭撕裂傷，入院後因併發呼吸衰竭，於
        8 月17日15：16死亡。」換言之，被害人莊景榮由救護
        車自警察局送至高醫求診時，昏迷指數已是8 ，現四肢
        無法動彈，頸椎X 光檢查結果頸椎第二節以下椎前筋膜
        出血，頸椎第七節骨折，血壓下降的情形，因而緊急轉
        入加護病房，前揭事實已清楚證明聲請人之陳述被害人
        莊景榮送醫前已癱瘓，致無法吹氣 (即受酒精濃度之測
        試)之 事實，惟前揭臺灣高雄地方法院檢察署檢察官92
        年度偵續字第98號不起訴處分書第三項第(一)卻故意置此
        有利於聲請人之鐵證不論，而採信與被告有同事之情誼
        之證人黃國書不實之證詞，謂聲請人所述莊景榮送醫前
        已癱瘓致無法吹氣為臆測之詞，無以昭公信。
    (三)前揭鑑定意見書第八點，關於案情概要部分已記載被害
        人莊景榮送醫時，四肢已無法動彈，昏迷指數是8 ，X
        光檢查結果頸椎第二節以下椎前筋膜出血，頸椎第七節
        骨折，診斷為頸椎傷併脊髓休克及四肢癱瘓等語，如此
        之傷害既是送醫時就被X 光檢驗出，而非莊景榮送達高
        醫後在醫院方造成頸椎傷害，更非於送醫途中車禍或外
        力造成之傷害，則依一般經驗法則，該傷害一定是在送
        醫前在於警察局所造成。再參照鑑定報告第九，鑑定意
        見(二)之記載，至於頸椎損傷之原因可由椎前筋膜出血間
        接得知都為「外傷引起」．．．更可證死者於警局已不
        可能還用手推開說不想就醫，四肢亦不可能活動，但前
        揭92年度偵續字第98號不起訴處分書第三項第(二)採信與
        被告有同事情誼之證人洪政安與許瑋仁之證詞，並推定
        死者四肢活動係因時間經過而漸次無知覺，顯非受外力
        直接損傷頸椎所致等語，完全推翻鑑定書鑑定是「外傷
        引起」之鑑定意見，其自由心證何在？
    (四)前述鑑定報告第九，鑑定意見記載：(一)頸椎第四節至胸
        椎第三節椎前筋膜出血，都為外傷引起，單由酒醉不致
        於引起等語。已直接推翻法務部法醫研究所94年10月21
        日法醫理字第094000386 號函認定莊景榮死亡於重度酒
        精濃度中毒，何以前揭92年度偵續字第98號不起訴處分
        書第三項第(四)仍認定死者死亡在於重度酒精中毒？其自
        由心證何在？
    (五)至於外傷原因，雖可為外力重擊，也可為車禍或跌落造
        成，但查，本件死者並未發生車禍，而是因雨天路滑而
        摔落，故外傷原因僅存外力重擊或跌落兩種原因。復查
        ，本件死者於雨天路滑而摔落時，不但與警員抗拒、扭
        打，並扯掉警員鈕扣，甚至被告亦自承死者坐警車回警
        局時，不願被扶下車，是自己下車，並把警員的手它甩
        開，但左腳踢到車車檻而摔倒等語。由死者於騎車摔倒
        之現場曾對警員有粗暴舉動之事實，故死者頸椎之外傷
        並非發生於騎車摔倒之當時，已甚明確，否則死者怎可
        能對警員有粗暴之舉動，又如何能自行上、下警車？惟
        一可能被懷疑者，為死者到達警局步下警車之時，頸部
        朝地摔倒？但按一般經驗法則，頭部朝地摔倒其傷口或
        有可能在正面之臉部，但死者竟受有右後頸部５×３公
        分之舊瘀傷，前頸部１０×９公分之舊瘀傷及右上背部
        有數條舊擦傷痕跡，最長為８公分，左側外側部有三處
        舊擦傷痕跡，分別為３×０．２公分、２．５×０．２
        公分２．５×０．３公分大小，此已不符經驗法則。再
        者，死者頭部頂部頭皮下有皮下出血現象，最大為４×
        ２公分，帽狀腱膜下有出血現象，已足證死者確曾遭被
        告等人毆打，但駁回再議聲請之理由竟認定沒有該傷痕
        之記載，明顯坦護被告等人。
    (六)綜上所述，原不起訴處分及駁回再議之處分顯無可維持
        ，請准裁定交付審判等語。
四、本院按告訴人不服上級法院檢察署檢察長或檢察總長認再議
    為無理由而駁回之處分者，得於接受處分書後10日內委任律
    師提出理由狀，向該管第一審法院聲請交付審判；法院認為
    交付審判之聲請有理由者者，應為交付審判之裁定，法院為
    前項裁定之前，得為必要之調查，刑事訴訟法第258 條之1
    、第258 條之3 第2 項後段、第258 條之3 第3 項分別定有
    明文。又按刑事訴訟法第258 條之1 規定告訴人得向法院聲
    請交付審判制度，係參考德日之規定而增訂，其目的係為對
    於檢察官起訴裁量之制衡，除貫徹檢察機關內部檢察一體之
    原則所含有之內部監督機制外，另宜有檢察機關以外之監督
    機制；告訴人於不服上級檢察署之駁回處分者，得向法院聲
    請交付審判，由法院介入審查，以提供告訴人多一層救濟途
    徑（刑事訴訟法第258 條之1 立法理由參照）。從而，本條
    之適用一方面係強制告訴人先循檢察機關內部之監督機制救
    濟無效果後，始由法院為之，法院有最終審查權，另方面亦
    促使檢察機關內部省視其不起訴處分是否妥當；故交付審判
    之制度雖賦予法院於告訴人交付審判之聲請裁定准否前，可
    依同法第258條之3第3項規定為「必要之調查」，然法院於
    審查交付審判之聲請有無理由時，應以審酌告訴人所指摘不
    利被告之事證未經檢察機關詳為調查或斟酌，或不起訴處分
    書所載理由與事實不符或違背經驗法則、論理法則及證據法
    則為限，方符本條係為制衡檢察官起訴裁量權之立法意旨，
    合先敘明。
五、經查：
    (一)本件被害人莊景榮於91年8 月5 日凌晨0 時41分許，騎
        乘機車行經高雄市○○路、后安路口，因大雨路滑自行
        跌倒，被告丙○○、鄭題嬴接獲通報前往處理，在處理
        過程中，被害人莊景榮抗拒，並與丙○○發生扭打，不
        但以粗話辱罵，並用腳踢警員丙○○之下體，扯掉其警
        察制服鈕扣，適聲請人甲○○○及其兒子趕到現場，被
        害人莊景榮並繼續辱罵警員，被告丙○○、鄭題嬴乃呼
        叫巡邏警員即被告乙○○、丁○○前來支援，被告乙○
        ○、丁○○於同日凌晨1 時35分到達現場之後，即將被
        害人莊景榮載上警車駛離現場，並於同日凌晨1 時41分
        許到達高雄市政府警察局草衙派出所。嗣聲請人甲○○
        ○及兒子趕到高雄市政府警察局前鎮分局草衙派出所時
        ，見莊景榮之頭、眼受傷流血，無法站立，待救護車到
        達派出所，乃由聲請人及其兒子、證人洪政安、許瑋仁
        共同幫忙抬莊景榮上擔架，將被害人莊景榮送高雄醫學
        大學附設中和紀念醫院急救，於同日凌晨02時40分許到
        達高雄醫學大學附設中和紀念醫院急診室，被害人莊景
        榮當時血壓100/60Hg，脈博66次/ 分，呼吸10-2 4次/
        分，昏迷指數8 分，經醫師診斷發現四肢無法動彈，頸
        椎X 光檢查結果頸椎第二節以下椎前筋膜出血，頸椎第
        七節骨折，有血壓下降的情形，緊急處置後轉入加護病
        房，診斷為：(一)頸椎傷併脊髓休克及四肢癱瘓。(二)頭部
        外傷併額頭撕裂傷，入院後因併發呼吸衰竭，於8 月17
        日15：16死亡等情，為被告丙○○、鄭題嬴、乙○○、
        丁○○等人所不爭，復經證人許瑋仁於92年6 月9 日偵
        查中結證在卷 (見92年度偵續第98號第31頁反面)， 亦
        有高雄醫學大學附設中和紀念醫院之莊景榮病歷資料1
        份、X 光片9 張及行政院衛生署94年4 月12日衛署醫字
        竹940202931 號函及所附行政院衛生署醫事審議委員會
        鑑定書1 份附卷可參；而上開行政院衛生署醫事審議委
        員會鑑定意見第九項(一)認定，頸椎第四節至胸椎第三節
        椎前筋膜出血，都為外傷引起，單由酒醉不致引起，均
        堪信屬實。
    (二)被害人莊景榮死亡後，經檢察官會同法醫師解剖屍體，
        解剖屍體時所見：死者頭部頂部頭皮下有皮下出血現象
        ，最大為４×２公分，帽狀腱膜下有出血現象，前頸部
        肌肉均有出血現象，左前頸部肌肉出血較嚴重，脊椎前
        筋膜有出血、約從頸椎第四節至胸椎第三節；經檢察官
        檢具相關檢體、卷證函請法務部法醫研究所鑑定死因，
        依鑑定人肉眼觀察結果，死者前頸部有舊瘀傷，約１０
        ×９公分大小，右後頸部有舊瘀傷，約５×３公分大小
        ，右上背部有數條舊擦傷痕跡，最長為８公分，左側外
        側部有三處舊擦傷痕跡，分別為３×０．２公分大小、
        ２．５×０．２公分大小、２．５×０．３公分大小，
        此亦有台灣高雄地方法院檢察署解剖紀錄報告1 份 (
        見相驗卷第49頁至93頁)、 法醫研究所91年10月31日法
        醫理字第0910003039號函及所附鑑定書1 份 (見相驗卷
        第94頁至106 頁)在 卷可證，亦堪採信。
    (三)證人許瑋仁於92年6 月9 日偵查中證稱：「病患無法自
        己站立」、「他呈半蹲狀態，腳有觸地，只是不能站起
        來」等語 (見92年度偵續第98號第30頁至33頁)， 及證
        人洪政安於92年1 月17日偵查中證稱：「當時死者半躺
        坐在派出所內之椅子上，有酒味，當時死者可講話，但
        講不清楚，約在派出所10至20分鐘，就送他去醫院」、
        「送醫之前死者之四肢可以動，但不靈活」、「死者有
        講話，但聽不清楚」等語 (見91年度偵字27437 號卷第
        28頁)。 則被害人莊景榮於草衙派出所時，既已無法站
        立，話講不清楚，無論其原因如何 (酒醉如泥或頸椎損
        傷)， 其是否仍有力氣再為任何自主行為，實堪存疑。
        從而，證人即草衙派出所當時值班之備勤警員黃國書於
        92 年 月29日偵查中亦證稱：「有 (對死者作酒測)，
        要測之前，死者有對旁邊的人說【不要測】，且當死者
        只含著酒測器的吹嘴，但沒吹，所以無法作酒測，我也
        只好作罷」、「死者是自己張開嘴巴含著酒測器，他含
        在口中有三、五秒鐘，我看酒測器沒反應，所以我就不
        測了」等語 (見92年度偵續字第98號卷第25頁)， 縱係
        屬實，惟是否即能據此推論死者當時是自己不想接受酒
        測，而非其送醫前已經癱瘓致無法吹氣等情，實有疑問
        。
    (四)證人洪政安於92年1 月17日偵查中並未證稱死者【用手
        推開說其不想就醫】乙語 (見91年度偵字27437 號卷第
        27 、28 頁)， 乃臺灣高雄地方法院檢察署檢察官92年
        度偵續字第98號不起訴處分書第三項第(二)前段竟記載上
        開情節，其認定事實所憑之證據，顯非實在；再者，證
        人許瑋仁於92年度偵續字第98號案件92年6 月9 日偵查
        中固證稱：「我們要扶他 (死者)時 ，他就「揮手隔擋
        」，意思是不讓我們扶他．．．所以，我、病患兒子、
        病患的太太及洪政安四人合力將病患扶上擔架，再送上
        救護車」等語 (見上開偵查卷第31頁反面)， 惟如前所
        述，被害人莊景榮於草衙派出所時，既已無法站立，話
        講不清楚，其是否仍有力氣再為「揮手隔擋」？其「揮
        手隔擋」之動作如何？是否係因其無法站立，因突遭他
        人攙扶而手臂自然擺動之動作而已？亦有可疑。故臺灣
        高雄地方法院檢察署檢官92年度偵續字第98號不起訴處
        分書第三項第(二)後段據此而認定被害人莊景榮之四肢活
        動情形係因時間經過而漸次無知覺，顯非受外力直接損
        傷頸椎所致，顯見聲請人指陳稱莊景榮當時已為癱瘓之
        情，並非事實等情，其未充分考量證人洪政安、許瑋仁
        上開證述情節，尚有未洽。
    (五)被告丁○○於92年1 月17日偵查中均一致供述死者在草
        衙派出所不慎跌倒時，當時現場沒有突出物 (見91年度
        偵字第27437 號卷第29頁反面)， 且為被告丙○○、鄭
        題嬴、乙○○所不爭，被告乙○○、丁○○於該日偵查
        中亦均一致供稱：死者下車之後，頭部先著地才受傷的
        等語，被告鄭題嬴更供稱死者是由左邊倒在地上的，則
        依經驗法則，死者若先頭部著地，且係左邊倒地，其受
        傷之部位，理應為頭部、肩部、手臂、胸部、腹部及腳
        部表面部分，且集中在身體左側部分，惟死者經解剖發
        現，其前頸部有舊瘀傷，約１０×９公分大小，右後頸
        部有舊瘀傷約５×３公分大小，業如前述，其如此傷害
        究竟如何造成？究係於高雄市○○路、后安路口騎車摔
        倒時造成 (當時未發覺)？ 或是在草衙派出所下車跌倒
        時造成？或是遭被告等人毆打所致？實屬不明。再者，
        被告等人既供述死者於草衙派出所下車之後，頭部著地
        才受傷，且由左邊倒地，則何以死者「右上背部」有數
        條舊擦傷痕跡，最長為８公分，左側外側部有三處，分
        別為３×０．２公分大小、２．５×０．２公分大小、
        ２．５×０．３公分大小之舊擦傷痕跡？足見被告等人
        上開供述，是否與事實相符，尚有可疑。
    (六)本件死者經解剖發現其頭部頂部頭皮下有皮下出血現象
        ，最大為４×２公分，詳如前述，惟臺灣高雄地方法院
        檢察署檢察官92年度偵續字第98號不起訴處分書第三項
        第(四)援引法醫研究所原鑑定人研判意見，認「由頭皮外
        傷，但無顱內出血，較不支持頭部表皮外傷為致命傷」
        ，及參酌其他意見認莊景榮之死亡在於重度酒精中毒，
        而非外力所致等語，因其研判意見所根據之事實與解部
        所見之事實不符，故其研判意見是否仍具有參酌之價值
        ，實有疑問，原不起訴處分書未詳加調查即逕採其意見
        ，實有違論理法則。
    (七)臺灣高雄地方法院檢察署檢察官92年度偵續字第98號不
        起訴處分書第三項第(三)援引行政院衛生署醫事審議委員
        會鑑定書，認病患 (即莊景榮)頸 椎第4 節至胸椎第3
        節前筋出，都是外傷引起，單由酒醉不致於引起等語，
        惟該不起訴處分書第三項第(四)復援引法務部法醫研究所
        原鑑定人之研判意見，認為莊景榮之死亡在於重度酒精
        中毒，而非外力所致，上開結論顯與行政院衛生署醫事
        審議委員會鑑定意見不符，原不起訴處分書並未詳述何
        以採信法務部法醫研究所原鑑定人之研判意見而認定上
        開結論？其論述顯有違證據法則。
    (八)聲請人於被害人莊景榮死亡後，旋於91年9 月19日具狀
        聲請檢察官調閱草衙派出所91年8 月5 日之監視錄影帶
         (見91年度發查字第5763號案卷)， 上開監視錄影帶之
        存否，攸關被告丙○○、鄭題嬴、乙○○、丁○○4人
        所辯之情節 (被害人在草衙派出所下車時不慎跌倒撞倒
        頭部)是 否可信，亦為可供判斷被告4 人究竟有無毆打
        被害人莊景榮之直接證據，惟檢察官竟置之不理，於不
        起訴處分書內復未記載未調閱之原因，其對聲請人聲請
        調查之證據，顯未盡調查之責，實難昭公信。
    (九)綜上所述，臺灣高雄地方法院檢察署檢察官92年度偵續
        字第98號不起訴處分書及臺灣高等法院高雄分院檢察署
        檢察長95年度上聲議字第75號駁回再議之處分，其所憑
        之理由，或與事實有違 (證人洪政安並未證稱死者「用
        手推開說其不想就醫」乙語、死者顱內確有出血)， 或
        有違經驗法則 (死者於草衙派出所時既已無法站立，如
        何再為其他自主動作)， 或因事實不明 (被害人莊景榮
        在派出所「揮手隔擋」、「不想酒測」之動作，是否出
        於自主意思？死者之前頸部、右後頸部、右上背部之傷
        勢如何造成？何時造成？)致 其對於證據之證明力之判
        斷與論理法則有違 (證人洪政安、許瑋仁、黃國書之證
        詞，何者可採，何者不可採)， 或對於證據之取捨有違
        論理法則 (法務部法醫研究所原鑑定人之研判意見所根
        據之事實有誤，何以仍採信其研判意見？)、 證據法則
         (為何不採行政院衛生署醫事審議委員會鑑定意見，而
        採信法務部法醫研究所原鑑定人之研判意見，未予說明
        ) ，或對於聲請人聲請調查之重要證據完全未予調查 (
        草衙派出所監視錄影帶)， 亦未說明不予調查之原因，
        故原不起訴處分尚有未洽，本件交付審判之聲請為有理
        由。
六、依刑事訴訟法第258條之3第2項後段裁定如主文。
中    華    民    國    95    年    5     月    4     日
                  刑事第九庭 審判長法  官  張世賢
                                   法  官  謝梨敏
                                   法  官  陳建和
（被告得抗告）
中    華    民    國    95    年    5     月    4     日
                                   書記官


司法院資訊處製作；財團法人民間司法改革基金會備份。
